【裁判字號】    97,訴,1438
【裁判日期】    971028
【裁判案由】    清償借款
【裁判全文】
臺灣高雄地方法院民事判決              97年度訴字第1438號
原      告  第一商業銀行股份有限公司
法定代理人  乙○○
訴訟代理人  戊○○
被      告  丁○○
法定代理人  丙○○
上列當事人間清償借款事件，本院於民國97年10月14日言詞辯論
終結，判決如下：
  主  文
被告應於繼承甲○○之遺產範圍內，給付原告新臺幣貳佰伍拾貳
萬參仟參佰伍拾陸元，及如附表所示之利息、違約金。
原告其餘之訴駁回。
訴訟費用新臺幣貳萬陸仟零肆拾柒元由被告於繼承甲○○之遺產
範圍內，負擔十分之六，餘由原告負擔。
    事實及理由
一、原告主張：緣被繼承人甲○○於民國92年9 月17日邀同訴外
    人滕貞鳳（原名滕蓁鳳）為保證人，向原告借款2 筆，分別
    為新臺幣（下同）2,000,000 元及1,000,000 元，並書立借
    據2 紙，約定借款期間均自92年9 月17日起至112 年9 月17
    日止，其中2,000,000 元部分，被繼承人負擔利息之利率按
    中華郵政股份有限公司二年定期儲金機動利率加年利率百分
    之0.75計算（另有部分利息由政府補助），1,000,000 元部
    分利息之利率，在92年9 月17日至94年9 月17日間，按原告
    公告之放款指數利率加年利率百分1.99計算，在94年9 月17
    日至112 年9 月17日間，按原告公告之放款指數利率加年利
    率百分2.8 計算，兩筆借款並均約定如有任何一期未如期清
    償時，即喪失期限利益，所有債務視為全部到期，應將所欠
    借款一次清償，除按上開利率給付遲延利息，另應自逾期之
    日起6 個月以內者，按上開利率百分之10，逾期超過6 個月
    者，按上開利率百分之20計付違約金。詎96年10月17日起該
    2 筆借款即未依約繳納本息，尚欠本金共計2,523,356 元迄
    未清償，依約上開債務視為全部到期，又被繼承人甲○○已
    於95年12月14日死亡，被告丁○○為其繼承人，自應承受被
    繼承人之債務，爰依消費借貸、繼承之法律關係提起本訴訟
    ，並聲明：（一）被告及訴外人蕭彥宏、吳沛穎應連帶給付
    原告2,523,356 元，及如附表所示之利息、違約金，如對渠
    等之財產強制執行無效果時，由訴外人滕蓁鳳即滕貞鳳給付
    之。（二）訴訟費用由被告及訴外人蕭彥宏、吳沛穎負擔。
三、被告則以：本件債務係訴外人甲○○向原告所借，然甲○○
    已於95年12月14日過世，被告係繼承其債務，然在繼承開始
    時被告為限制行為能力人，未能於法定期間為限定繼承或拋
    棄繼承，而甲○○早已離家出走，與被告長年不通音訊，被
    告未曾享受本件貸款，卻需負擔債務，顯失公平，依民法繼
    承編施行法第1 之1 條第2 項規定，應在繼承遺產之範圍內
    負擔本件債務。而甲○○並未留下任何遺產可由被告繼承，
    故被告應不負本件債務。並聲明：（一）原告之訴駁回。（
    二）訴訟費用由原告負擔。
四、本院之判斷：
(一)原告主張被繼承人甲○○積欠其前揭債務迄未清償，而被告
    為甲○○之繼承人之事實，業據其提出借據、借款增補條款
    約定書、繳款明細單、本院97團字第12724 號函、戶籍謄本
    及繼承系統表為證，核與其所述相符，被告亦不爭執借據之
    真正，堪信原告之主張為真實。
(二)按消費借貸者，謂當事人一方移轉金錢或其他代替物之所有
    權於他方，而約定他方以種類、品質、數量相同之物返還之
    契約；繼承人自繼承開始，除本法另有規定外，承受被繼承
    人財產上一切權利義務；繼承人對於被繼承人之債務負連帶
    債務；保證債務之所謂連帶，係指保證人與主債務人負同一
    債務，對於債權人各負全部給付之責任者而言；而連帶債務
    之債權人，得對於債務人中之一人，或數人，或其全體，同
    時或先後請求全部或一部之給付，民法第474 條第1 項、第
    1148條、第1153條第1 項、第272 條第1 項、第273 條第1
    項定有明文。次按繼承人為無行為能力人或限制行為能力人
    ，對於被繼承人之債務，以所得遺產為限，負清償責任；繼
    承在民法繼承編中華民國96年12月14日修正施行前開始，繼
    承人於繼承開始時為無行為能力人或限制行為能力人，未能
    於修正施行前之法定期間為限定或拋棄繼承，由其繼續履行
    繼承債務顯失公平者，於修正施行後，得以所得遺產為限，
    負清償責任，亦為97年1 月2 日修正公布之民法第1153條第
    2 項、民法繼承編施行法第1 條之1 第2 項所明定。查本件
    被告及訴外人蕭彥宏、吳沛穎同為被繼承人甲○○之繼承人
    ，且無被繼承人為甲○○之拋棄或限定繼承之案件，此有本
    院97團字第12724 號函附卷可佐，是被告就被繼承人甲○○
    所負系爭借款債務即應負清償之責。惟查甲○○係於95年12
    月14日死亡，被告（80年7 月2 日生）為甲○○之女，其於
    繼承時為年僅14歲之限制行為能力人，且甲○○早於81年10
    月2 日即已離家，未與被告共同生活，亦未扶養被告等情，
    業據被告之法定代理人丙○○陳述甚詳，並有甲○○離家時
    所留下之字條影本、聯合報尋人廣告在卷可稽，是被告與甲
    ○○久未聯絡，對系爭債務之存否難以知悉，且又未受甲○
    ○扶養照顧，不曾就本件借款取得分文好處，衡情由其連帶
    履行系爭債務者，顯有失公平，依民法繼承編施行法第1條
    之1 第2 項之規定，應認被告得以其繼承甲○○遺產範圍為
    限，負清償責任。
(三)被告雖辯稱甲○○未曾留下任何遺產供其繼承，其應不負責
    任云云。然甲○○死亡後留有高雄市○○區○○段1 號之土
    地及坐落其上之門牌號碼高雄市○○路681 號9 樓之2 之建
    物等遺產，現仍登記於甲○○名下，未辦繼承登記等情，有
    遺產稅申報書、土地、建物登記謄本存卷可查，被告陳稱其
    甲○○未遺留遺產等情，並非可採，被告仍應在其繼承之範
    圍內清償本件債務。又訴外人蕭彥宏、吳沛穎及即滕貞鳳等
    人之支付命令已確定，非本件訴訟之當事人，原告仍聲明請
    求本院判決渠等需負連帶責任或保證人責任，並無依據，惟
    依前開說明，原告仍得就借款人甲○○之繼承人任一人請求
    全部之給付。從而，原告依消費借貸、繼承之法律關係，請
    求被告於繼承甲○○遺產範圍內給付如主文第一項所示之金
    額及利息，為有理由，應予准許，逾此部分之請求，尚屬無
    據，應予駁回。
五、據上論結，本件原告之訴為一部有理由，一部無理由，依民
    事訴訟法第79條，判決如主文。
中    華    民    國    97    年    10    月    28    日
                  民事第五庭  法  官  王奕勛
以上正本係照原本作成。
如不服本判決，應於送達後20日內，向本院提出上訴狀並表明上
訴理由，如於本判決宣示後送達前提起上訴者，應於判決送達後
10日內補提上訴理由書（須附繕本）。
中    華    民    國    97    年    10    月    28    日
                              書記官  王芷鈴
附表：
┌──┬─────┬─────────┬───────────────┐
│編號│  本金    │        利息      │            違約金            │
│    │（新臺幣）├────┬────┼───────┬───────┤
│    │          │週年利率│起迄日  │逾期6 個月內按│逾期6 個月以上│
│    │          │        │        │左列利率10%   │按左列利率20% │
├──┼─────┼────┼────┼───────┼───────┤
│1   │1,673,696 │3.555%  │96.10.17│96.11.18      │97.05.18      │
│    │          │        │   至   │   至         │   至         │
│    │          │        │清 償 日│97.05.17      │清 償 日      │
├──┼─────┼────┼────┼───────┼───────┤
│2   │849,660   │3.95%   │96.10.17│96.11.18      │97.05.18      │
│    │          │        │   至   │   至         │   至         │
│    │          │        │清 償 日│97.05.17      │清 償 日      │
└──┴─────┴────┴────┴───────┴───────┘


司法院資訊處製作；財團法人民間司法改革基金會備份。
